【裁判字號】    90,上訴,1093
【裁判日期】    920114
【裁判案由】    偽造有價證券等
【裁判全文】
臺灣高等法院刑事判決                            九十年度上訴字第一九三號
    上  訴  人
    即  被  告  丁○○  男四十.
    選任辯護人  孫冬生律師
右上訴人，因偽造有價證券等案件，不服台灣台北地方法院八十九年度訴字第六七六
號，中華民國九十年二月二十七日第一審判決（起訴案號：台灣台北地方法院檢察署
八十八年度偵字第二三三五八號），提起上訴，本院判決如左：
    主  文
上訴駁回。
    事  實
一、丁○○前因違反麻醉藥品管理條例案件，經台灣台北法院判處有期徒刑四月，於
    民國八十六年九月二十九日執行完畢，又因違反電信法案件及犯妨害自由罪，為
    臺灣板橋地方法院檢察署及臺灣板橋地方法院通緝中，猶不知悔改，為規避警方
    查緝，竟於八十七年九月間，在臺中市某三溫暖內，與姓名年籍不詳綽號「阿三
    」之成年男子基於偽造公印文及偽造特種文書之犯意聯絡，由丁○○提供照片，
    以新臺幣（下同）三萬元之代價，向「阿三」洽購偽造之國民身分證，「阿三」
    則於不詳時間、地點將丁○○之照片黏貼於偽造之林榮富國民身分證上，並偽造
    「內政部印」公印文於該國民身分證上，用以偽造特種文書，再於同月份某日，
    在臺中市○○路崇光百貨公司前交予丁○○。嗣丁○○獲悉新麗登金屬工業股份
    有限公司負責人丙○○欲借款二千萬元，竟另起不法所有之意圖，基於偽造私文
    書及詐欺取財之犯意，於不詳時間、地點，以彩色影印方式偽造其上蓋印發票人
    「棋圓營造有限公司」、發票人法定代理人「乙○○」、保證人「臺灣銀行敦化
    分行」、保證人法定代理人「戊○○」印文各一枚及「戊○○」署押一枚，面額
    、發票日均空白之商業本票私文書一紙（下稱棋圓公司商業本票），另偽造其上
    蓋印「棋圓營造有限公司」印文、負責人「乙○○」印文各一枚及「乙○○」署
    押一枚之借款申請書私文書一紙（下稱棋圓公司借款申請書），而於八十八年十
    月十八日上午十一時許，邀約丙○○至臺北市○○○路十三號咖啡廳，佯裝洽談
    銀行擔保借款事宜，持交上開偽造之棋圓公司商業本票、棋圓公司借款申請書予
    丙○○，詐稱須簽發該形式之商業本票、借款申請書，始得以銀行保證之商業本
    票向金主借款，而行使之，足以生損害於棋圓公司、乙○○、臺灣銀行、戊○○
    及丙○○，惟丙○○發覺有異，報警處理，丁○○於警員到場時竟持交偽造之林
    榮富國民身分證供警查驗，而行使之，足以生損害於林榮富及戶政機關對於國民
    身分證管理之正確性，惟仍為警識破查獲，當場扣得偽造之林榮富國民身分證、
    棋圓公司商業本票、棋圓公司借款申請書各一張，致丁○○未能向丙○○詐得財
    物。
二、案經內政部警政署刑事警察局移送臺灣臺北地方法院檢察署檢察官偵查起訴。
    理  由
一、訊據上訴人即被告丁○○固供承購買偽造之林榮富國民身分證、並持交扣案之棋
    圓公司商業本票及棋圓公司借款申請書予丙○○等事實，惟矢口否認有行使偽造
    私文書及特種文書等犯行，辯稱：伊未使用過偽造之林榮富國民身分證，扣案之
    棋圓公司商業本票及借款申請書係友人王先生交給伊云云。經查：
  (一)扣案之林榮富國民身分證經送內政部警政署刑事警察局鑑驗後，結果「林榮富身
    分證上螢光暗記與標準身分證樣張不符，且無浮水印，該身分證判係偽造」，此
    有該局八十八年十月十九日刑鑑字第一０七三二三號鑑驗通知書附卷可稽（見偵
    查卷第二二頁），足證扣案之林榮富國民身分證確係偽造之國民身分證無訛。再
    林榮富確有其人存在，亦有原審依職權函查之法務部戶役政連結作業系統表一紙
    在卷足憑（見原審卷第一五七頁）。
  (二)證人即臺灣銀行敦化分行經理戊○○於偵查、原審及本院調查時均到庭證稱：扣
    案之棋圓公司商業本票沒有擔當付款人，而且保證人欄應該有甲丙組或乙丙組有
    權簽章人簽名蓋章，所謂甲組是指中級襄理，乙組是指初級襄理或領組，丙組是
    指會計，亦即該本票沒有雙簽，由這二點可以判斷是偽造的本票；又該本票上「
    戊○○」之簽名不是我所簽，「陳」字的耳朵旁筆劃寫法與我的寫法不一樣，「
    雪」字中間二橫較直，也與我不一樣，「玉」字的第一劃較短，與我的寫法不同
    ；保證書上之私章不是我的章，我沒有簽過空白的保證書等語（詳見偵查卷第八
    十頁、原審卷第一六五頁、本院卷第七九頁）。且扣案之保證書上「戊○○」之
    簽名亦與證人戊○○於偵查中及本院調查時在筆錄上之簽名、當庭書寫之筆跡、
    戊○○之印鑑卡上簽名之筆跡不符，此有法務部調查局九十年十二月二十日（90
    ）陸（二）字第九００七九九四六號鑑定通知書可參。再原審將扣案棋圓公司商
    業本票送請法務部調查局以特徵比對法鑑定後，該局研判係由彩色影印機影印而
    成，亦有該局八十九年六月二十八日（八九）陸（二）字第八九０四八０六四號
    函附卷可參（見原審卷第三九頁）。又證人即棋圓公司負責人乙○○亦於偵查、
    原審證稱：扣案之棋圓公司借款申請書不是我所寫，其上印章亦不是棋圓公司的
    ，扣案之棋圓公司商業本票亦非棋圓公司所簽發，我未曾簽發過本票（詳見偵查
    卷第九十頁反面），扣案之棋圓公司商業本票、借款申請書上「棋圓營造有限公
    司」之印文均不是棋圓公司的印章蓋印等語在卷（詳見原審卷第一四一頁）。另
    扣案之申請書上「棋圓營造有限公司」、「乙○○」之印文亦與乙○○所攜帶前
    往刑事警察局供鑑定之印章實物所蓋之「棋圓營造有限公司」、「乙○○」之印
    文不相符，此亦有內政部警政署刑事警察局九十一年十二月四日刑鑑字第三一九
    一０三號鑑驗通知書可參（見本院卷第二五０頁）。依上，顯見扣案之棋圓公司
    商業本票、棋圓公司借款申請書均係偽造者無訛，而棋圓公司商業本票係以彩色
    影印方法加以偽造。
  (三)證人丙○○於原審證稱：我因為公司急需用款，在案發前一、二個月透過朋友認
    識甲○○，甲○○曾帶一位女士及幾名男士到我公司與我談李連基金會及九二一
    賑災款項之事，要我簽本票，我認為有可疑，沒有答應，後來甲○○又介紹我與
    被告見面談借錢之事．．，當天被告要我簽商業本票，由銀行保證，再向金主借
    款，金主是何人，尚未談到．．，被告提出的商業本票已經由銀行蓋印簽章，但
    金額卻是空白，銀行不可能讓這種票子流出，而且先前他們是跟我說要與銀行辦
    手續，但當天卻沒有銀行人員出現，被告也沒有向我表明他的姓名、身分．．，
    被告沒有表示姓名，也沒有拿林榮富身分證給我看，我報警警察到場後，要求大
    家出示身分證，被告提出林榮富身分證，到警察局時警察才發現林榮富身分證有
    問題，訊問被告很久才問出來．．，我是和甲○○及另一名女士一起坐車過去，
    在咖啡廳附近路口遇到被告，甲○○向我說被告是合庫的人，甲○○和同車女士
    去停車，我與被告先進咖啡廳談事情，談的差不多，甲○○和該女士才進來．．
    ，當時我要求被告拿出做過的案子，被告就拿出棋圓公司商業本票及申請書，說
    明辦理程序，被告雖然沒有明講是辦成功的案子，但我當時是要求要看辦過的案
    子，所以我認為棋圓公司商業本票及申請書是他辦過的案子等語在卷（詳見原審
    卷第七十至七四頁）。由此堪證被告確實向丙○○提出偽造之棋圓公司商業本票
    及借款申請書加以行使，且於警察到場時，行使偽造之林榮富國民身分證，以規
    避警方查緝無訛。
  (四)被告雖辯以扣案之棋圓公司商業本票係友人「小王」影印出借予伊、棋圓公司借
    款申請書則係友人「阿象」交予伊，伊不知均是偽造的云云。
  1.惟原審依被告於警訊及原審調查時供述之「小王」、「阿象」持用之行動電話門
    號、扣機號碼，向各該電信公司調取持機人年籍資料時，發覺被告所供「小王」
    持用之0000000000行動電話門號，係盧慧貞於八十八年九月十三日申
    請使用，嗣於八十九年五月三日停機，且遠傳電信股份有限公司於一九九九年年
    底才釋放出讓該門號供客戶申請，因此，0000000000門號於一九九九
    年九月十三日前，並無其他客戶使用，此有遠傳電信股份有限公司傳真函一紙在
    卷可憑（見原審卷第五七頁）。經原審囑託臺灣嘉義地方法院訊問證人盧慧貞，
    其結證：行動電話門號0000000000是我申請給我先生（即張進相）使
    用，有一、二年了，因為我與我先生分居一段日子，他沒有去繳錢，後來因為收
    到法院通知單，我以為是要來催繳，我才去繳清．．，我不認識丁○○等語在卷
    （詳見原審卷第一一八頁臺灣嘉義地方法院八十九年九月五日囑託訊問筆錄）。
    再被告所供「阿象」持用之0000000000扣機號碼經查係由張進相申請
    使用，有中華電信股份有限公司臺灣北區電信分公司八十九年七月十二日北行二
    字第八九Ｃ八二０二五００號函存卷可憑（見原審卷第五二頁、五三頁），經原
    審囑託臺灣嘉義地方法院訊問證人張進相，其結證：0000000000號扣
    機是我申請使用，使用期間超過三年，但現已遺失約半個月之久．．，我的綽號
    是「阿象」，我不認識丁○○．．，我沒有交付棋圓公司借款申請書給丁○○，
    也沒有看過該借款申請書，我沒有於八十八年十月十四日或十五日，在臺北火車
    站附近速食店交該借款申請書予丁○○等語在卷（詳見原審卷第一一二頁、一一
    三頁臺灣嘉義地方法院八十九年八月九日囑託訊問筆錄）；經原審傳喚證人張進
    相，其到庭與被告對質後結稱：好幾年前，我的朋友張先生曾和我約在臺北洽談
    眷村改建工程合作之事，當時張先生有帶被告到場，但被告沒有參與洽談，後來
    我沒有和張先生合作，我見過被告一、二次面，我有給一起談工程的張先生電話
    號碼，但我不記得是那一個號碼，我沒有給被告電話號碼，但我不知張先生有沒
    有給被告．．，我未曾交付棋圓公司借款申請書給被告，也沒有看過該資料，亦
    沒有與被告丁○○合作或分別從事借款仲介工作．．我不清楚被告是否於八十八
    年十月十四日、十五日，在臺北火車站附近速食店向綽號「小象」之人索取棋圓
    公司借款申請書，該「小象」並不是我等語明確。被告亦當庭供稱伊所指「小象
    」不是張進相等語在卷（詳見原審卷第二０一至二０三頁）。被告所指「小王」
    、「小象」，經查實際上均無其人存在，顯見被告辯稱棋圓公司商業本票係「小
    王」借予伊、棋圓公司借款申請書則由「阿象」交付予伊云云均為虛構，無足採
    信。
  2.本院依被告警訊中供述之電話號碼，追查被告警訊中所稱欲為丙○○仲介借款之
    金主聯繫人「苗老師」、「游大嫂」，及另名財團放款聯繫人「陳亞貞」。結果
    ：
    (1)持用0000000000號行動電話門號之苗德嫻於原審調查時結證：我是
      南亞專科老師，大家叫我苗老師，0000000000是我的電話，自八十
      八年四、五月起用到八十八年十二月，目前沒有辦停機，但沒有再用．．，我
      不認識被告，但曾於八十八年十月十八日上午到臺北市○○○路十三號咖啡廳
      ，當天是要介紹朋友游小姐與經人介紹認識之陳先生談土地借錢之事，後來游
      小姐沒有來，陳先生有和被告談事情，因為我在等我朋友游小姐，沒有注意聽
      ，不知他們洽談內容．．，我有將0000000000電話門號給陳先生，
      但沒有給被告．．，我接到本案傳票後，打電話給陳先生詢問是否當天在臺北
      發生的事情，後來陳先生打電話給我說是，並說當天在場的另一名楊小姐的先
      生是法官，要我跟他談一談再來開庭，我原來答應，後來拒絕，因為我只和陳
      先生見面，與被告無關，我想該怎麼說就怎麼說等語（詳見原審卷第七四至七
      六頁）。另持用00000000電話號碼之陳敏慧於原審證稱：我經營寢具
      店，00000000電話是裝機在農安街的房子，該屋現出租給人，已經出
      租十多年，八十八年十月份出租給榮瑞生，上開電話都給房客使用．．，我不
      認識被告等語（詳見原審卷第七六至七七頁）。被告於聽證人苗德嫻、陳敏慧
      之證詞後當庭改稱：我不認識苗德嫻、陳敏慧，只在咖啡廳見過苗德嫻一次．
      ．，在咖啡廳時，我認識一位楊小姐，過去那一桌談話，曾向苗德嫻要電話，
      警訊時打電話給苗德嫻，苗德嫻告訴我游大嫂的電話等語（詳見原審卷第七七
      頁、七九頁）。顯然與其警訊中供述：「苗老師、游大嫂是我的上手，我必須
      將相關資料送交『陳先生』後再處理，『陳先生』自稱可以約『李連基金會』
      的執行長出面，真正的資金來源是『李連基金會』」等語（詳見偵查卷第五頁
      ）齟齬。
    (2)另原審傳訊持用00000000電話號碼之陳亞貞，其到庭結證：我在婦女
      會教插花，00000000、000000000電話及00000000
      00扣機均是我在使用．．，八十八年某日有一次在國軍英雄館朋友介紹認識
      被告，有交換名片，但不記得與被告聊什麼．．，我沒有告知被告有財團或老
      人民族基金可放款以從事九二一災後重建工作，我也沒有財團或老人民族基金
      款項來源．．，我沒有見過棋圓公司借款申請書，也不認識綽號小豹、小象之
      人等語（詳見原審卷第九九至一０一頁）。被告於證人陳亞貞陳述後，旋即改
      稱：我是八十八年十月份在國軍英雄館認識證人，當天我是與另一名男士談日
      本財團可放款以從事九二一災後重建工作，該男士告訴我如果有意願的話，可
      以找陳亞貞聯絡他，我不記得該男士年籍、聯絡方式等語（詳見原審卷第一０
      一頁）。又與其警訊中供稱：「我認識一個叫陳亞貞告訴我有財團可以放款以
      建設九二一災後重建名義申請，所以就有棋圓營造與三富營造出面接洽」等語
      （詳見偵查卷第五頁反面）迥異。
  3.勾稽上開事證，堪證被告羅織各種財團、基金會等金主，意圖欺騙急需借款之人
    ，且其為詐欺借款人，以彩色影印方式偽造棋圓公司商業本票、並偽造棋圓公司
    借款申請書，持向丙○○表示申貸手續必須填寫該等形式之商業本票及借款申請
    書，加以行使，於遭警查獲後，為圖脫免刑責，更虛構「小王」、「阿象」等人
    ，並向警員出示行使偽造之林榮富國民身分證，所辯不知棋圓公司商業本票及借
    款申請書均係偽造云云，為臨訟圖卸之詞，不足採信。
  (五)綜上所述，本案事證明確，被告犯行堪以認定，應依法論科。
二、按「支票之發票年月日，依票據法第一百二十五條第一項第七款規定，為絕對必
    要記載之事項，其未有發票年月日者，固無票據法上關於支票規定之適用。但若
    該本票上記載之內容已足表示一定之意思，且被告既以之取信，並以之交付成作
    為憑證，仍不失為私文書，自應構成偽造私文書罪。本件扣案棋圓公司商業本票
    其上「發票日」、「金額」均為空白，為無效本票，惟其係以有價證券之形式做
    成，且其上發票人及保證人欄均已填寫，足以表示係臺灣銀行保證棋圓公司所簽
    發之該紙本票之意思；再揆諸被告僅將之出示予丙○○表示辦理借款手續，須簽
    發該形式之本票，而非以行使「有價證券」之意思直接向丙○○詐取財物，或有
    填載該紙本票「發票日」、「金額」之意思或行為，是棋圓公司商業本票雖非有
    效之「有價證券」，惟仍不失為「私文書」。次按國民身分證屬於品行能力服務
    相類證書之一種，為刑法第二百十二條之特種文書，其上之「內政部印」則屬同
    法第二百十八條第一項之公印文；被告偽造林榮富之國民身分證後，持交警察查
    驗，自足以生損害於林榮富及戶政機關對國民身分證管理之正確性，又其偽造上
    揭未載發票日及金額之棋圓公司商業本票、借款申請書後，持交丙○○，亦足以
    生損害於棋圓公司、乙○○、臺灣銀行、戊○○及丙○○。核被告偽造「內政部
    印」公印文，用以偽造林榮富國民身分證供警查驗，所為係犯刑法第二百十八條
    第一項之偽造公印文罪、刑法第二百十六條、第二百十二條之行使偽造特種文書
    罪；又其偽造上揭棋圓公司商業本票、借款申請書持交丙○○詐取財物，惟丙○○未陷於錯誤致未能得逞，所為係犯刑法第二百十六條、第二百十條之行使偽造
    私文書罪、刑法第三百三十九條第一項、第三項之詐欺取財未遂罪。被告偽造「
    棋圓營造有限公司」、「乙○○」、「臺灣銀行敦化分行」、「戊○○」印文及
    「戊○○」署押各一枚，用以偽造棋圓公司商業本票，持以行使，及偽造「棋圓
    營造有限公司」、「乙○○」印文及「乙○○」署押各一枚，用以偽造棋圓公司
    借款申請書，持以行使；其偽造印文、署押行為係偽造私文書之階段行為，偽造
    私文書之低度行為復為行使偽造私文書之高度行為所吸收，均不另論罪。公訴意
    旨認被告行使偽造之林榮富國民身分證部分，應依「行使『變造』特種文書罪」
    處斷，而偽造棋圓公司商業本票部分，應係偽造有價證券罪處斷，均有未洽，惟
    起訴事實相同，爰依法變更起訴法條。被告與姓名年籍不詳綽號「阿三」之成年
    男子間，就偽造公印文及偽造特種文書部分，有犯意聯絡及行為分擔，為共同正
    犯。其偽造棋圓公司商業本票、棋圓公司借款申請書，係基於同一偽造私文書犯
    意下之接續行為，該行為侵害棋圓公司、乙○○、臺灣銀行、戊○○等數人法益
    ，為想像競合犯。被告所犯偽造公印文罪、行使偽造特種文書罪之間；及所犯行
    使偽造私文書罪及詐欺取財未遂罪間，均有方法結果之牽連關係，皆應依刑法第
    五十五條之規定，前者從較重之偽造公印文罪處斷，後者從較重之行使偽造私文
    書罪處斷。又被告偽造公印文之目的在於偽造特種文書以規避警方查緝，而偽造
    私文書之目的在於持交丙○○以詐取財物，是所犯偽造公印文罪及偽造私文書罪
    間，犯意各別，罪名不同，應分論併罰之。公訴意旨認被告以「三萬五千元」洽
    購「變造」之林榮富國民身分證，且行使偽造之「三富營造股份有限公司意願書
    」，又持交偽造之棋圓公司商業本票、借款申請書予丙○○不構成詐欺行為；惟
    查被告係以「三萬元」洽購「偽造」之林榮富國民身分證，且「三富營造股份有
    限公司意願書」並非偽造之私文書，業據該公司實際負責人方坤榮於偵審中結證
    明確在卷，另被告持交偽造之棋圓公司商業本票、借款申請書予丙○○，表示須
    簽發該形式之商業本票、借款申請書，始得以銀行保證之商業本票向金主借款，
    客觀上非無使人陷於錯誤之虞，所用方法難認非詐術，雖丙○○未陷於錯誤，惟
    仍應論以詐欺取財未遂罪，起訴書上開部分之記載容有誤會，均應予說明。又被
    告偽造公印文及詐欺取財未遂部分，雖均未據檢察官起訴，然本院認為偽造公印
    文部分與行使偽造特種文書部分，詐欺取財未遂部分與行使偽造私文書部分均有
    牽連犯之裁判上一罪關係，為起訴效力所及，故皆併予審究。被告前因違反麻醉
    藥品管理條例案件，經原審法院判處有期徒刑四月，於八十六年九月二十九日執
    行完畢，此有臺灣高等法院檢察署刑案紀錄簡覆表在卷可按（見原審卷第七頁）
    ，其前受有期徒刑執行完畢，於五年以內再犯本罪最重本刑為有期徒刑以上之上
    開二罪，均為累犯，應依刑法第四十七條之規定，加重其刑。原審以被告罪證明
    確，適用上揭規定，並審酌被害人丙○○雖尚未因此遭受實際損害，惟被告行使
    偽造上揭棋圓公司商業本票、借款申請書對該公司、乙○○、臺灣銀行、戊○○
    、丙○○等人均造成危害，而行使偽造之林榮富國民身分證，對林榮富及戶政機
    關管理國民身分證之正確性均造成相當危害，暨被告之生活狀況、品行、智識程
    度、犯罪之動機、目的、手段、所生危害及犯罪後之態度等一切情狀，就上開二
    罪，就偽造公印文部分量處有期徒刑四月；行使偽造私文書部分量處有期徒刑一
    年四月，並定應執行有期徒刑一年六月；併諭知扣案偽造之林榮富國民身分證一
    張、偽造之棋圓公司商業本票、棋圓公司借款申請書各一紙，均係所有供犯罪所
    用之物，爰依刑法第三十八條第一項第二款之規定，併予宣告沒收；復說明偽造
    之林榮富國民身分證上所貼丁○○照片一張、「內政部印」公印文一枚、棋圓公
    司商業本票上「棋圓營造有限公司」、「乙○○」、「臺灣銀行敦化分行」、「
    戊○○」印文四枚、「戊○○」署押一枚、棋圓公司借款申請書上「棋圓營造有
    限公司」、「乙○○」印文二枚、「乙○○」署押一枚，已因將偽造之林榮富國
    民身分證、棋圓公司商業本票、棋圓公司借款申請書沒收而包括在內，爰均不為
    沒收之諭知。是原審認事用法，核無不當，量刑亦稱允當。被告上訴指摘原審判
    決不當，請求撤銷改判云云，為無理由，應予駁回。
據上論結，應依刑事訴訟法第三百六十八條，判決如主文。
本案經檢察官彭坤業到庭執行職務。
中    華    民    國    九十二    年      一        月        十四      日
                            台灣高等法院刑事第二十四庭
                                  審判長法  官  陳貽  男
                                        法  官  李  世  貴
                                        法  官  陳  憲  裕
右正本證明與原本無異。
如不服本判決應於收受送達後十日內向本院提出上訴書狀，其未敘述上訴之理由者並
得於提起上訴後十日內向本院補提理由書（均須按他造當事人之人數附繕本）。
                                        書記官  劉  育  妃
中    華    民    國      九十二    年      一      月      十四        日
附錄本案論罪科刑法條全文
刑法第二百十條：
偽造、變造私文書，足以生損害於公眾或他人者，處五年以下有期徒刑。
刑法第二百十二條：
偽造、變造護照、旅券、免許證、特許證及關於品行、能力、服務或其他相類之證書
、介紹書，足以生損害於公眾或他人者，處一年以下有期徒刑、拘役或三百元以下罰
金。
刑法第二百十六條：
行使第二百十條至第二百十五條之文書者，依偽造、變造文書或登載不實事項或使登
載不實事項之規定處斷。
刑法第二百十八條：
偽造公印或公印文者，處五年以下有期徒刑。
盜用公印或公印文，足以生損害於公眾或他人者，亦同。
刑法第三百三十九條第一項：
                  第三項：
意圖為自己或第三人不法之所有，以詐術使人將本人或第三人之物交付者，處五年以
下有期徒刑、拘役或科或併科一千元以下罰金。
前二項之未遂犯罰之。


司法院資訊處製作；財團法人民間司法改革基金會備份。
